臺灣臺中地方法院民事判決　　九十三年度勞簡上字第二三號
　　上　訴　人　甲○○
　　被　上訴人　私立僑泰高級中學
　　法定代理人　丙○○
右當事人間請求給付薪資事件，上訴人對於民國九十三年十一月
三日臺灣臺中地方法院台中簡易庭九十三年度中勞簡字第四六號
第一審簡易判決提起上訴，本院判決如左：
    主  文
上訴駁回。
第二審訴訟費用由上訴人負擔。
    事實及理由
壹、上訴人起訴主張：
一、上訴人自民國（下同）八十七年二月起應聘擔任被告英文科
    專任教師，九十年間新換教師聘約，聘任期間自九十年八月
    一日至九十二年七月三十一日止。嗣於九十一年間上訴人以
    一般生之身分考取暨南大學成人與繼續教育研究所，上訴人
    因此請求被上訴人依「教師在職進修研究獎勵辦法」使上訴
    人能於不影響教職情況下利用每週一日、甚或半日之時間進
    修，經人事主任陳麗容以私立學校無「教師在職進修研究獎
    勵辦法」之適用為由拒絕上訴人之申請，校長丙○○則建議
    上訴人，由專任轉為兼任教師，對於上訴人不扣違約金、留
    職停薪及保留二個班級兼課，人事主任陳麗容亦表示，由專
    任轉兼任教師，只須換聘約即可，使上訴人誤信留職停薪即
    保留上訴人原專任教師之職位，然依教師法第三條規定，上
    訴人享有教師法第十六條第三款規定「參加在職進修、研究
    及學術交流活動」，且被上訴人非有教師法第十四條第一項
    規定之法定事由，對於上訴人「不得解聘、停聘或不續聘」
    ，其竟以拒絕上訴人在職進修之申請，轉而聲稱留職停薪等
    語，使上訴人誤信被上訴人將保留原專任教師之職位，因而
    交出專任聘約，被上訴人嗣並相繼短發薪資四萬三千多元、
    退公保與健保、扣留健保轉出單，要求上訴人完成離職手續
    後始願歸還，被上訴人所為顯欲以規避教師法第十四條第一
    項之規定，以達成令上訴人自動請辭之目的，經上訴人向教
    育部中央教師申訴評議委員會兩次申訴，其結果為被上訴人
    未依教師法第十四條規定之程序，改聘上訴人為兼任教師之
    措施不予維持，應依評議書意旨另為適法之處置，另亦應負
    責因前述措施致公保和健保之所有損失，堪認被上訴人將上
    訴人由專任教師轉為兼任教師之程序顯不合法。另上訴人與
    校長丙○○討論在職進修一事，經其提議由專任轉為兼任教
    師，對於上訴人不扣違約金、留職停薪及保留二個班級兼課
    ，而所謂留職停薪，依一般常情認知，係指原職，即保留上
    訴人原專任教師一職，顯見上訴人並無同意兼任聘約之意思
    表示，是兩造對於兼任聘約並未意思表示合致，契約未成立
    。另依據被上訴人有關聘約之規定，聘書一式二份，教師接
    獲聘約應簽名或蓋章並於二日內將一份送達本校人事室後即
    為應聘，逾期未應聘並經本校再通知一次仍不應聘，視為不
    願接受聘約，可知教師是否應聘乃為一定之要式行為，而上
    訴人自始未曾接獲被上訴人之兼任聘約，更遑論為應聘之意
    思表示，從而，兩造間自始並未成立兼任聘約之契約，自九
    十年八月一日至九十二年七月三十一日止仍存在專任聘約之
    契約，上訴人爰依專任聘約之契約法律關係請求九十一年八
    月一日起至九十二年二月中旬止之短發薪資新臺幣（下同）
    二十二萬二千五百三十二元，及未領取之九十一年底年終獎
    金七萬三千五百零七元，共計二十九萬六千零三十九元等語
    。
二、並聲明：原判決廢棄，被上訴人應給付上訴人二十九萬六千
    零三十九元。
貳、被上訴人則以：上訴人於九十一年六月中旬告知被上訴人其
    已考取暨南大學成人與繼續教育研究所一般生，並提出在職
    進修之申請，惟依高級中學以下學校及幼稚園教師在職進修
    辦法第六條規定：「主管教育行政機關或學校，得視實際需
    要，薦送、指派或同意教師在職進修。教師自行參加各項進
    修未經事先報准，應利用公餘時間，不得影響教學或行政工
    作。」、第七條規定：「進修機構辦理教師在職進修，以利
    用寒假、暑假、夜間、週末或其他特定時間實施為原則。」
    ，上訴人除未依法令事前取得被上訴人同意外，且經被上訴
    人依法審度上訴人利用上班時間進修（一星期約上課兩天）
    ，將影響學校之教學及學生權益，而未同意，並經教育部中
    央教師申訴評議委員會第五屆第一二九次會議決議上訴人關
    於請求依教師進修研究獎勵辦法，准其以部分上班時間在職
    進修之部分，申訴駁回在案，可茲證明被上訴人處理上訴人
    之在職進修完全依法行事。而關於上訴人由專任改聘為兼任
    教師乙事，係經被上訴人與上訴人多次溝通協調後兩造所達
    成之合意，此由上訴人於九十一年六月底交回專任聘約可得
    證明，其並同意以兼任兼課方式進修，以遂其至暨南大學研
    究所進修之目的，況且九十一年八月至九十二年二月中旬上
    訴人並無到校上班之事實，其要求補償此段期間之薪資，亦
    與事實不符等語資為抗辯。並聲明：上訴駁回。
參、本件經兩造整理並協議簡化爭點，兩造不爭執及爭執事項如
    次：
一、兩造不爭執之事實：
  (一)兩造間之聘約自九十年八月一日至九十二年七月三十一日止
    ，被上訴人自九十一年八月一日起將上訴人改為兼任教師，
    上訴人專任教師月薪為四萬九千零五元，被上訴人自九十一
    年八月一日起至九十二年二月止，除九十二年二月發予上訴
    人專任教師半薪外，均僅發予上訴人每月一萬六千元之兼任
    教師薪水。若上訴人之主張有理由，上訴人得請求九十一年
    八月一日起至九十二年二月中旬止之短發薪資二十二萬二千
    五百三十二元（49005元*6.5月-16000元＝222532元）。
  (二)上訴人未領取九十一年底之年終獎金七萬三千五百零七元。
  (三)若上訴人之主張有理由，上訴人得向被上訴人請求短發之薪
    資二十二萬二千五百三十二元及九十一年底年終獎金七萬三
    千五百零七元共計二十九萬六千零三十九元。
  (四)上訴人於九十一年八月一日起至九十二年二月中旬之實際上
    班情形為依照被上訴人所排之兼任教師課表。
  (五)上訴人考取暨南大學研究所，請求自九十一年上學期開始利
    用上班時間在職進修，惟被上訴人並未同意。
二、兩造之爭點所在：上訴人有無同意自九十一年八月一日起改
    任為兼任教師？
肆、本院之判斷：
一、按教師聘任後，除有教師法第十四條第一項所列各款情形之
    一者外，不得解聘、停聘或不續聘，既為上開條項所明定，
    而教師對其被解聘、停聘或不續聘，不願向各級教師申訴評
    議委員會提出申訴，或已提出申訴，但不服申訴、再申訴決
    定者，依教師法第三十三條之規定，又得按其性質依法提起
    訴訟，則教師因被解聘、停聘或不續聘而提起之訴訟，法院
    自應就該教師有無教師法第十四條第一項所列各款情形之一
    ，加以審酌，不得僅以教師評審委員會之決議或教師申訴評
    議委員會之決定，作為解聘、停聘或不續聘是否合法之認定
    依據，否則上開規定賦予教師提起司法爭訟之權利，即成具
    文（最高法院九十三年度台上字第七五六號判決參照），本
    件被上訴人將上訴人由專任教師改為兼任教師乙事，經上訴
    人兩度向教育部中央教師申訴評議委員會申訴，經評議結果
    認為被上訴人應依法恢復上訴人之專任教師身分，並依法令
    規定回復其專任教師應享之權益，此有上訴人提出之教育部
    中央教師申訴評議委員會評議書二份在卷可參，惟依前開說
    明，本院不得僅以教師申訴評議委員會之決定為認定，亦即
    不受上開評議書之拘束，仍應依本院調查之結果，據以認定
    兩造間究有無由專任教師改任為兼任教師之合意？又教師法
    就教師之解聘、停聘或不續聘有相關之法律保障規定，惟其
    並未排除私法自治之契約自由原則適用，學校與教師間自得
    依其合意由專任教師改為兼任教師，在此原則下，縱使轉任
    之處理手續不符相關之行政作業規定而有瑕玼，亦無礙於契
    約之成立生效，合先敘明。
三、再按當事人互相表示意思一致者，無論其為明示或默示，契
    約即為成立，民法第一百五十三條第一項定有明文。本件上
    訴人主張其於九十一年間以一般生之身分考取暨南大學成人
    與繼續教育研究所，因此請求被上訴人依「教師在職進修研
    究獎勵辦法」使上訴人能於不影響教職情況下利用每週一日
    、甚或半日之時間進修，經被上訴人拒絕後，其轉而求助於
    校長丙○○，而校長丙○○則建議上訴人，由專任轉為兼任
    教師，對於上訴人不扣違約金、留職停薪及保留二個班級兼
    課，人事主任陳麗容亦表示，由專任轉兼任教師，只須換聘
    約即可等情，惟其堅詞否認有與被上訴人達成由專任教師轉
    為兼任教師之合意；被上訴人則辯稱上訴人為遂其至暨南大
    學研究所進修之目的，確與其達成由專任教師轉為兼任教師
    之合意等語。故兩造爭執之重點，乃在於兩造間是否確有達
    成自九十一年八月一日起上訴人由專任教師轉為兼任教師之
    合意？經查：
  (一)按教師法第十六條、第十七條雖規定，教師接受聘任後，享
    有參加在職進修、研究及學術交流之權利及負有從事與教學
    有關之研究、進修之義務；但應「依有關法令及學校章則之
    規定」辦理。復按教師進修研究獎勵辦法第六條第一項規定
    ：「服務學校或主管教育行政機關主動薦送、指派或同意教
    師參加各項進修、研究，應考慮學校人員調配狀況；並應依
    據學校發展需要，審查教師進修、研究計畫，以免影響學校
    及行政工作。」，又依據高級中等以下學校及幼稚園教師在
    職進修辦法第六條規定：「主管教育行政機關或學校，得視
    實際需要薦送、指派或同意教師參加在職進修。其實施要點
    ，由各主管教育行政機關訂定之。教師自行參加各項進修未
    經事先報准，應利用公餘時間、不得影響教學或行政工作。
    」，又本件兩造之教師聘約第一條亦明定：教師之聘任、權
    利義務、待遇、進修研究、退休、撫卹、離職、資遣、保險
    、參加教師組織、申訴及訴訟等依教師法及有關法令規定辦
    理，故依上開規定以觀，教師受聘後，雖依法享有在職進修
    、研究之權利與應負義務，惟學校或主管教育行政機關對教
    師之進修、研究，具有依法審查及同意與否之權責。查本件
    上訴人考取暨南大學研究所，請求自九十一年上學期開始利
    用上班時間在職進修，其並未向被上訴人事先報准，事後亦
    未取得被上訴人之同意乙節，為兩造所不爭，而被上訴人乃
    因認上訴人研究所一般生進修時間與上班時間衝突，僅准許
    教師以碩士在職班之方式進修，故而未同意上訴人在職進修
    之請求，於法並無違誤，上訴人就此部分不服提出申訴，亦
    經中央教師申訴評議委員會兩度駁回在案，有上訴人提出之
    教育部中央教師申訴評議委員會評議書二份在卷可參，上訴
    人猶執陳詞，認被上訴人有准其在職進修之義務，卻故意曲
    解法令規定，規避其在職進修之權利，哄騙其以由專任教師
    改為兼任教師之方式，達到解聘上訴人之目的云云，顯有誤
    解，自無足採信。
  (二)又上訴人於九十三年四月二十日提出於臺灣臺中地方法院檢
    察署之告訴狀中自陳：被上訴人拒絕上訴人在職進修之申請
    後，校長丙○○以非常疼惜及肯定上訴人多年來在教學上優
    異表現之口吻建議上訴人，可由專任教師轉為兼任教師，如
    此一來，一則，上訴人不須賠償學校違約金；二則，校方保
    留兩個高中部的班級讓上訴人兼課，如同留職停薪；三則，
    兩年研究所修課期間，上訴人亦有兼課的薪資得以維持生活
    ；又人事主任陳麗容再度表示，由專任教師轉兼任教師，只
    須換聘約即可，．．．，因該二人一搭一唱，使上訴人誤以
    為由專任轉兼任，誠為校方對上訴人莫大的恩惠，亦是解決
    雙方問題唯一之折衷辦法等語（見告訴狀第三、四頁）。又
    上訴人於臺灣臺中地方法院檢察署九十三年八月二十四日偵
    訊中亦陳稱：（當時有同意由專任變兼任？）當時校長是說
    要我考慮；（之後有將聘書給人事主任？）有的，我是說我
    跟學校還有兩年的聘約，我出國時學校說是要換聘；（你將
    聘書交給學校是同意學校換聘？）我是因為還有一年的聘約
    ，想知道學校要如何處理，之後人事處在我拿聘書給主任時
    他叫我辦離職手續，我沒有辦；（有何證據待查？）沒有，
    我是在八月底學校說要換成兼任聘我才將聘書交給學校等語
    （以上見該署九十三年度偵字第一三九二四號偵訊筆錄）。
    另上訴人於九十三年九月六日提出於臺灣臺中地方法院檢察
    署之補訴狀亦自稱：針對換聘一事：六月底出國前，人事主
    任要上訴人拿聘約給她，七月上訴人出國做短期進修，所以
    ，上訴人於八月奉校方指示（非被上訴人所言之六月）拿聘
    約至人事室，結果人事主任扣押上訴人的聘書，換成離職程
    序單等語（見該署九十三年度偵字第一三九二四號第六十頁
    ），是由上開上訴人所自陳，雖上訴人主張其交付專任教師
    聘約予被上訴人是遭受校長丙○○哄騙，且校長有答應要幫
    其留職停薪云云，然此業為被上訴人所否認，上訴人亦未舉
    證以實其說，自難遽以採信。則依前述，兩造對於上訴人交
    付原專任教師聘書予被上訴人之時間陳述雖然不一，然上訴
    人確因要換兼任聘乙事而交付原專任教師聘書予被上訴人乙
    節則無二致，堪認上訴人確曾同意由專任教師轉為兼任教師
    ，始將專任聘書交還給被上訴人，此部分本院另依職權調閱
    臺灣臺中地方法院檢察署九十三年度偵字第三九二四號偵查
    卷宗審閱，有該署不起訴處分書及臺灣高等法院臺中分院檢
    察署九十三年度上聲議字第一三一八六處分書各一份附於偵
    查卷宗，亦持相同看法可資參照。
  (三)再證人即被上訴人高中部普通科主任於本院準備程序中到庭
    證稱：我記得上訴人考上研究所，上訴人想用在職進修方式
    進修，後來有跟人事主任申請，學校沒有同意，學校叫我轉
    達上訴人學校方面沒有辦法同意，後來上訴人偕同我到校長
    室一同向校長爭取，校長明確表示沒有辦法，校長建議上訴
    人以兼任方式進修，等到念完研究所後再回來專任，離開校
    長室後，我私下有跟上訴人說是不是可以採納校長的方式，
    當時上訴人說她要再考慮看看，到暑假期間要排課時，上訴
    人主動跟我說她願意改由兼任方式去進修，後來我就聯繫教
    學組，將上訴人以兼課方式處理，上訴人確實有同意改任兼
    任教師等語；又證人即被上訴人校長室秘書乙○○亦於本院
    準備程序中到庭證稱：上訴人於九十一年六月中旬時來找我
    說人事室不同意她在職進修，上訴人說她考上一般生研究所
    ，我告訴她說要替她爭取看看，因為一般生進修會影響教學
    ，也不符合教師法規定，且上訴人已經有碩士學位，進修也
    非本業所需，建議她去考在職專班，後來有協調，校長有建
    議她用兼任方式去進修，上訴人也同意，後來不知道事情會
    變成這樣子等語。（以上二位證人均見本院九十四年一月十
    八日準備程序筆錄），則依上開二位證人之證詞，亦堪信被
    上訴人辯稱上訴人因欲至暨南大學研究所進修，與被上訴人
    達成合意由專任教師轉為兼任教師等語為實在。
  (四)至上訴人所提之教育部中央教師申訴評議委員會雖評議：被
    上訴人應依法恢復上訴人之專任教師身分、回復其應享之權
    利、追補其積欠之專任教師薪資等語，惟本院觀其理由乃為
    被上訴人無法提出與上訴人協調轉為兼任教師之佐證資料及
    行政處理程序未依法令規定等情，則上開評議就是否應追補
    專任教師薪資部分，自未及審酌上開情事而難謂週延，本件
    上訴人既與被上訴人達成合意由專任教師轉為兼任教師，以
    遂其至暨南大學研究所進修之目的，被上訴人即依前開合意
    ，排定兼任課表，上訴人亦依兼任課表任課，自無從據以請
    求專任教師之薪資及年終獎金，上開評議與本院調查證據所
    得之事實既有不符，即難採為對上訴人有利之認定，併予敘
    明。
三、綜上所述，本件上訴人主張被上訴人未經其同意，擅自將其
    專任教師之身分改為兼任教師等語為不足採，應以被上訴人
    辯稱本件上訴人由專任教師改為兼任教師乃經兩造合意等語
    為可信。是則上訴人執此主張被上訴人應給付其短發之專任
    教師薪資二十二萬二千五百三十二元及專任教師年終獎金七
    萬三千五百零七元云云，自屬無據，為無理由，不應准許。
    原審為上訴人敗訴之判決，並無不合。上訴意旨指摘原判決
    不當，求予廢棄改判，為無理由，應予駁回。
伍、據上論結，本件上訴為無理由，依民事訴訟法第四百三十六
    條之一第三項、第四百四十九條第一項、第七十八條，判決
    如主文。
中　　華　　民　　國　　94　　年　　6 　　月　　24　　日
                        臺灣臺中地方法院民事第三庭
                                    審判長法  官　張瑞蘭
                                          法  官　陳卿和
                                          法  官　洪堯讚
上正本證明與原本無異
本判決不得上訴。
中　　華　　民　　國　　94　　年　　6 　　月　　24　　日
                                   　　　 書記官
